臺灣高等法院臺中分院刑事判決　　　　　　　　　　　九十三年度上訴字第五三號
　　上　訴　人
　　即　被　告　辰○○
　　選任辯護人　顏福楨律師
右上訴人因偽造文書等案件，不服臺灣臺中地方法院九十二年度訴字第四七六號中華
民國九十二年九月九日第一審判決（起訴案號：臺灣臺中地方法院檢察署九十年度偵
字第二一六二八號），提起上訴，本院判決如左：
      主  文
原判決關於辰○○部分，撤銷。
辰○○無罪。
      理  由
一、本件公訴人就被告辰○○部分之公訴意旨略以：被告辰○○與共同被告己○○（
    業經原審法院判決有罪確定）基於共同意圖為自己不法所有之概括犯意聯絡，由
    己○○自民國（下同）八十九年七月十日起，至九十年七月十二日止，連續在任
    職之台中市○○區○路十號「偉立化學工業公司」，招集附表所示分別自八十九
    年七月十日、八十九年十一月一日、九十年一月十五日、九十年四月五日、九十
    年七月十二日起會之五組民間互助會，每會每月會款均為新台幣（下同）二萬元
    ，均採內標制（應為外標制之誤），並由被告蔡進義以每位人頭每會開標後，前
    四個月投標金額及本金約九萬元之代價，提供附表所示「許美雲」、「李明華」
    （以上第一會）、「張榮輝」、「林秀惠」、「陳月霞」（以上第二會）、「蘇
    淑華」（第三會）、「許敏玲」、「張宗明」（以上第四會）、「王秋月」、「
    許明昌」（以上第五會）等人頭，供己○○填載於互助會簿，用以取信互助會之
    會員，致丁○○、子○○等人均相信「許美雲」等人頭，係真正之會員，因而陷
    於錯誤，在己○○分別以「許美雲」等人之名義得標時，按期繳納互助會款給己○○，己○○因而向丁○○得人詐得三百六十二萬零六百三十元，且將詐得之金
    額依照其與蔡進義之約定，陸續交付給蔡進義，蔡進義共計朋分其中之金額至少
    一百二十一萬七千四百七十元。其等二人所為均足生損害於丁○○等人。嗣因共
    同被告己○○未依約給付丁○○等人會款，始發覺上情。案經被害人丁○○、丑
    ○○、謝淑惠、子○○、甲○○、寅○○、卯○○、庚○○、癸○○、丙○○、
    辛○○、呂水衫、壬○○、戊○○、林鳳雪等人訴請偵辦，因認被告辰○○涉犯
    刑法第二百十六條、第二百十條之行使偽造私文書罪、及同法第三百三十九條第
    一項之詐欺取財罪嫌等情。
二、惟按犯罪事實應依證據認定之，無證據不得認定犯罪事實；又不能證明被告犯罪
    者，應諭知無罪之判決，此於刑事訴訟法第一百五十四條第二項、及同法第三百
    零一條第一項分別定有明文。另被告或共犯之自白不得作為有罪判決之惟一證據
    ，仍應調查其他必要之證據，以察其是否與事實相符，此於同法第一百五十六條
    第二項亦有明文規定。再按刑事訴訟法第一百六十一條已於民國九十一年二月八
    日修正公布，其第一項規定：檢察官就被告犯罪事實，應負舉證責任，並指出證
    明之方法，因此，檢察官對於起訴之犯罪事實，應負提出之證據及說服之實質舉
    證責任，倘其所提出之證據，不足為被告有罪之積極證明，或其指出之證明方法
    ，無從說服法院以形成被告有罪之心證，基於無罪推定之原則，自應為被告無罪
    判決之諭知，此亦經最高法院著有九十二年臺上字第一二八號判例可資參照。
三、本案公訴人指訴被告辰○○涉犯刑法第二百十六條、第二百十條之行使偽造私文
    書罪、及同法第三百三十九條第一項之詐欺取財罪，係以：共同被告己○○於警
    、偵訊之供述，及共同被告己○○曾經匯款給被告辰○○之匯款資料，為提起此
    部分公訴之依據。惟被告辰○○矢口否認伊有公訴人所指訴之犯罪情事，並辯稱
    ：伊並未參加共同被告己○○所招集之上開互助會，亦未提供「許美雲」、「李
    明華」、「張榮輝」、「林秀惠」、「陳月霞」、「蘇淑華」、「許敏玲」、「
    張宗明」、「王秋月」、「許明昌」等人頭會員給己○○填載於互助會簿，更未
    向己○○收取任何互助會款，雖偵查卷宗第一三八頁之會單草稿，其中之「許敏
    玲」、「張宗明」二人名字係伊所書寫，但伊書寫時，上開紙張全為空白，伊係
    觀看雜誌、報紙之後隨意所書，並無任何用意，嗣後己○○持以製作會單草稿，
    非伊授意，己○○以「許敏玲」、「張宗明」二人為第四會之互助會人頭，亦與
    伊無關，伊與張秀蘭等多數告訴人皆為「偉立化學工業公司」之同事，「偉立化
    學工業公司」同事之間互助會盛行，一人參與多會係屬常態，伊之財務健全，信
    譽良好，並無使用他人名義參與互助會之動機，自本案發生以來，亦無告訴人指
    訴伊有參與上開互助會，或指訴伊與本案上開互助會有何瓜葛，伊如欲參與互助
    會，亦不可能有己○○所述頻頻退出舊互助會，再同時加入新互助會之情形，而
    己○○就伊參與犯罪之供述，於警、偵訊中，及於原審與鈞院（即本院）審理中
    ，其供述均非相同，更與其在偵查中所提出互助會簿之記載有異，己○○之供述
    顯非可信，另己○○所提供之匯款資料，係己○○向伊借貸返還之借款，亦與互
    助會款無關，伊並無公訴人所指訴之犯行，應不為罪等情。
四、經查：
（一）本案告訴人丁○○、丑○○、謝淑惠、子○○、甲○○、寅○○、卯○○、庚○○、癸○○、丙○○、辛○○、呂水衫、壬○○、戊○○、林鳳雪等人於警
      訊時，均僅指訴共同被告己○○犯罪，並無一人對被告辰○○提出刑事告訴，
      亦無任何告訴人指述被告辰○○有參與共同被告己○○所招集之上開互助會，
      或與本案上開互助會之間有何瓜葛。雖本案告訴人丁○○曾於原審法院指述：
      「．．．．．．我知道辰○○以前一直也都有跟己○○的會，本案五個合會辰
      ○○有無參加我並不是很清楚，但當時在警局問筆錄時，這個己○○有提及十
      五日那個會辰○○有跟二會，本案倒掉的五個會辰○○本人沒有出席過，只是
      開標時，己○○常常說這是辰○○標到」等語（原審五八頁），惟經本院訊問
      ，到庭之告訴人丑○○、丁○○、王敏瑞、庚○○均一致指證：「辰○○沒有
      跟我說這件（些）互助會他有參與」、「（己○○）沒有（告訴我們說，這些
      人頭是辰○○的親戚或朋友）」、「己○○是說，這些人頭是他朋友或親戚」
      等語（見本案卷宗第五○、五一、八二頁）。復經本院訊問辰○○之財務狀況
      與信用情形，上開到庭之告訴人亦未指述辰○○有何財務與信用狀況不佳之情
      事，其中告訴人王敏瑞並指稱被告辰○○「為人老實，財務狀況應該很好，我
      沒有聽過什麼」之情（見本院卷宗第五二頁）。被告辰○○既無財務與信用狀
      況不佳之情事，且互助會法律關係，係存在於會首與各別會員之間（如辰○○
      要詐欺，亦係向擔任會首之己○○詐欺），要難認定被告辰○○有以不實姓名
      參與己○○所招集上開互助會之動機。如有此情，以被告辰○○與共同被告己○○係屬同事，己○○對此亦不可能不知而受騙之理。本案如無其他確切之佐
      證足以證明被告辰○○有以上開不實姓名參與己○○所招募之前開互助會，顯
      難為此種認定。
（二）本案公訴人雖然依據共同被告己○○於警、偵訊之供述，指訴被告辰○○犯罪
      ，惟：
（１）本案共同被告己○○雖於警訊供述：「我所招募之互助會中有使用他人之名義
      參與競標，但這些人均是我公司同事辰○○提供給我的」、「同事辰○○於我
      所招募之互助會中，共提供我使用十二位未參加互助會員之姓名參予競標，．
      ．．．．．我所使用這些人名義參加競標，他們本身都不知道，且都無繳付會
      款」、「因我們言明其提供一個人頭代價是每會開標後，前四個月投標金額及
      本金，約九萬元」等語（偵卷第十一頁），惟本案共同被告己○○之心智無礙
      ，如欲在其所招募之互助會虛列「許美雲」、「李明華」、「張榮輝」、「林
      秀惠」、「陳月霞」、「蘇淑華」、「許敏玲」、「張宗明」、「王秋月」、
      「許明昌」等人頭會員之姓名，本身即可自為，何需求助被告辰○○？而本案
      上開互助會虛列之「許美雲」、「李明華」、「張榮輝」、「林秀惠」、「陳
      月霞」、「蘇淑華」、「許敏玲」、「張宗明」、「王秋月」、「許明昌」等
      人頭會員之姓名，連告訴人丁○○等人均不知其人，告訴人丁○○等人自非因
      為看到上開人頭會員之姓名，才受誘決意參加己○○所招募之互助會，在此情
      形，本案共同被告己○○豈會因為被告辰○○提供一個人頭會員之姓名，即因
      此給付「前四個月投標金額及本金，約九萬元」之代價給被告辰○○？本案共
      同被告己○○於警訊所為之上開供述，明顯悖於常情，至有為推卸或減輕自身
      刑責而為不實供述之虞，上開供述顯難採信。
（２）本案共同被告己○○嗣雖於偵查中，供述：「（辰○○）是（有提供人頭會員
      ），每月一日開標的人頭會員有張榮輝、林秀惠、陳月霞，每月五日開標的張
      宗明、許敏玲，每月十日開標的有李明華、許美雲，每月十二日開標有許明昌
      、王秋月，每月十五日開標有陳月霞」、「錢是由我使用，可是，辰○○可以
      得到死會的利息」、「我有時給現金，有時自我台中企銀．．．．．．帳戶轉
      到辰○○．．．．．．帳戶內」（偵卷一二八、一二九頁）、「他每個會均有
      繳款」、「他告訴我說，他所提供人頭均是他朋友，有事情他負責，這些人頭
      他也付幾會會款，中途就結清，叫我算利息給他」等語（偵卷一五○頁），惟
      此與其在警訊供稱上開人頭會員未繳會款云云不符。如被告辰○○有給付會款
      之情事，縱使中途與就己○○結清，亦難認定其有向己○○詐取財物之意圖，
      則其豈有使用人頭會員之姓名參與互助會之動機？又豈會有己○○所供：「錢
      是由我使用，可是，辰○○可以得到死會的利息」之情形？而己○○雖於偵查
      中提出台灣企銀銀行存摺影本一件（偵卷一五三頁），惟依據上開存摺所列匯
      款給被告辰○○之資料，無論在匯款之時間方面，或在所匯款項方面，均難與
      系爭互助會人頭會員得標之時間或金額勾稽，己○○於原審或本院亦無法對此
      部分為適切之說明。就現金給付部分，尤無任何證據。本案共同被告己○○在
      偵查中所為之上開供述，何能採信？
（３）本案共同被告己○○後在原審法院審理時，雖又供述：「．．．．．．當初這
      五個會，辰○○都有以別人的名義參加，那時因為我起了很多會，會員不夠，
      辰○○本身也有資金需求，所以才會跟那麼多會，後來因為他沒有錢繳那麼多
      會，所以才會中途要求我承受他跟的會，我並且有將他已繳的活會會款交給他
      ，他大部分會都沒有投標，少部分有投標起來的死會，他也有繼續繳會款，辰
      ○○當初提供人頭會員時，他是跟我交待，若是其他公司會員問起，就說這些
      人頭會員是我妹妹那邊的人或是我的鄰居，也就是說實際上這些人頭會員並沒
      有參與合會活動，而是辰○○一個人用他人名義來參加，他實際上也都有繳會
      款，我也知道辰○○並沒有徵得人頭會員的同意」（原審三七頁）、「我沒有
      跟告訴人或公司的人說辰○○有參加本案的五個合會，辰○○提供的人頭部分
      ，我是跟公司的人說是我自己的親戚，本件我要倒會的事情辰○○是不知道，
      辰○○提供的人頭部分，標單大部分都是我自己寫的，但是還在他繳錢期間我
      還沒有承受之前，都是辰○○打電話告訴我標金，由我來寫標單幫他投標」（
      原審五八頁）、「辰○○提供的人頭會，一開始他都有按人頭繳會錢，等到跟
      了四、五個會他繳不起了，就叫我承受下來，我就將他之前繳的會款連同每期
      標息一起算現金給他，例如辰○○若繳過三個會期的錢六萬元，則我就需要還
      他六萬元加上第二會（例如標息三千元）、第三會（例如標息二千元）總共六
      萬五千元，至於詳細那個會跟到第幾會由我承受，我已經記不清楚。本案五個
      會在倒會前，辰○○所提供的人頭都由我接手，至於要退還給他的錢，除了九
      十年七月十二日起的會沒有付給他外，其他都有付給他了，辰○○當時是跟我
      說，怕他一個人跟太多會公司其他員工會怕，所以才用別人的名義來跟會，並
      且跟我交待說，若有人問起這些人頭會的身分，就說是我自己的親戚，我跟辰
      ○○結算後，要付給他的會錢，用匯款的部分，如偵卷第一四七頁以下匯款明
      細表中我用黃筆註明的部分，但是有時後，整筆款項他會要求匯整數，其餘的
      零頭用現金給他」等情（原審五九頁），另由其選任辯護人陳報之書狀，又另
      陳稱：「丁會（即第四會）第二會張宗明部分，開標標金事實上由辰○○取得
      ，並按月繳納死會會款外，其餘均由其承受辰○○會份，而由其使用該等辰○○提供人頭得標」等語（原審四一頁）。惟依據己○○之上開供述，被告辰○○既無向己○○詐取財物之意圖，且依據己○○所提出之互助會員名冊，告訴
      人中一人參加多會之情形亦所在多有，被告辰○○又無信用不良情事，其豈有
      化名參加前開互助會之動機？另被告辰○○既有參與第一會，何需在未得標之
      情形下，先與己○○結清第一會，後又再陸續參加第二、三、四、五會？再，
      己○○坦承互助會員如有轉讓之情事，其會在其自己持有之互助會員名冊詳為
      記載，但就其承受被告辰○○部分，卻未見其在互助會簿上為任何記載（見本
      院卷宗第九二、九三頁），此亦與情理有違。此外，己○○所稱：「丁會（即
      第四會）第二會張宗明部分，開標標金事實上由辰○○取得」乙節，依據己○○所提供之存摺，並無此部分匯款資料，經本院訊問，己○○亦未能提出有給
      付此部分互助會款給被告辰○○之證明。己○○上開供述，自亦非可以採信。
（４）綜合上述，本案共同被告己○○於警訊及偵、審中，所為：被告辰○○有以上
      開人頭化名參與互助會，且標取部分會款等等不利於被告辰○○之供述，非但
      所供前後不一，且均與情理有違，復無其他佐證，顯難據以認定被告辰○○有
      此部分犯行。另己○○於偵查中所提出之台灣企銀銀行存摺影本，依據上開存
      摺所列匯款給被告辰○○之資料，亦無從認定被告辰○○有向己○○收受會款
      、標息、或提供人頭代價之情事，亦難執為對被告辰○○不利之認定。
（三）又本案共同被告己○○所招募之上開互助會，其人頭會員「許美雲」、「李明
      華」、「張榮輝」、「林秀惠」、「陳月霞」、「蘇淑華」、「許敏玲」、「
      張宗明」、「王秋月」、「許明昌」等等姓名之中，除共同被告己○○之供述
      之外，並無任何證據足以證明被告辰○○有提供「許美雲」、「李明華」、「
      張榮輝」、「林秀惠」、「陳月霞」、「蘇淑華」、「王秋月」、「許明昌」
      等等姓名給共同被告己○○擔任人頭會員。本案共同被告己○○之供述既有前
      開瑕疵，且謂本案共同被告己○○欲以不實會員向互助會員詐取財物，仍會請
      求他人提供姓名供其犯罪，此亦不符情理。本院爰不為被告辰○○有提供「許
      美雲」、「李明華」、「張榮輝」、「林秀惠」、「陳月霞」、「蘇淑華」、
      「王秋月」、「許明昌」等等姓名給共同被告己○○，供其將上開姓名列為互
      助會之不實會員，以便與己○○共同、或幫助己○○觸犯刑法行使偽造私文書
      罪或詐欺取財罪之認定。另本案共同被告己○○於偵查中所提出書寫有「許敏
      玲」、「張宗明」二人姓名之會單草稿（偵卷第一三八頁），被告辰○○雖然
      坦承「許敏玲」、「張宗明」之姓名係其書寫，但本案共同被告己○○於本院
      訊問時，已證述：被告蔡義在書寫「許敏玲」、「張宗明」之姓名時，上開紙
      張確屬空白無誤（見本院卷宗第九二頁）。雖被告辰○○辯稱：伊係在觀看雜
      誌、報紙之後隨意所書乙節，亦未盡合理。但其在書寫「許敏玲」、「張宗明
      」之姓名時，紙張既為空白，在空白之紙張上書寫上開姓名並無任何法律效果
      或作用，自難因此而認定其有偽造署押或文書之罪責。縱使本案共同被告己○○嗣後將上開紙張持來製作互助會單草稿，以此互助會單草稿係互助會首之己○○所製作，不生偽造私文書問題，被告辰○○對此自亦不可能成立偽造私文
      書罪之共同正犯或幫助犯。至於被告辰○○有無提供此二人之姓名，給共同被
      告己○○在互助會進行中據以冒標部分，本案共同被告己○○之供述既有前開
      瑕疵，且謂本案共同被告己○○欲以不實會員向互助會員詐取財物，仍會請求
      被告辰○○提供姓名供其犯罪，此亦不符情理。本院爰不為被告辰○○有提供
      「許敏玲」、「張宗明」之姓名給共同被告己○○，供其將上開姓名列為互助
      會之不實會員，以便與己○○共同、或幫助己○○觸犯刑法行使偽造私文書罪
      或詐欺取財罪之認定。
五、綜合上述，本案公訴人對被告辰○○參與犯罪之指訴，尚屬犯罪不能證明，依法
    應為被告辰○○無罪之諭知。原審判決不察，仍為被告辰○○有冒用「許敏玲」
    、「張宗明」二人名義參與互助會，並偽造「「張宗明」名義之不實標單持以行
  使標取會款之犯罪情事，而對被告辰○○為行使偽造私文書之有罪判決，此部分
    尚有未合（其餘部分，原審認定被告辰○○並無犯罪），是本案被告辰○○上訴
    否認犯罪，並指摘原審判決對其論罪科刑不當，其上訴為有理由，自應由本院將
    原審判決關於被告辰○○部分予以撤銷，並改判被告辰○○無罪。
六、據上論斷，應依刑事訴訟法第三百六十九條第一項前段、第三百六十四條、第三
    百零一條第一項，判決如主文。
本案經檢察官乙○○到庭執行職務。
中      華      民      國    九十三    年    四      月      十四      日
                                   臺灣高等法院臺中分院刑事第三庭
                                         審判長法  官　陳　朱  貴
                                               法　官  胡  忠  文
                                               法　官  廖  柏　基
右正本證明與原本無異。
檢察官得上訴。
被告不得上訴。
如不服本判決應於收受送達後十日內向本院提出上訴書狀，其未敘述上訴之理由者並
得於提起上訴後十日內向本院補提理由書（均須按他造當事人之人數附繕本）。
       書記官  詹　錫　朋
中     華     民     國     九十三     年      四      月     十五      日
                                                              　　　　　Ｆ
◎附表：
甲互助會（89.07.10-91.01.10共十九期）
┌─┬────┬────┬────┬─┬─────────────────┐
│編│得標日期│被冒標會│標  金  │期│詐得金額，即該期被詐騙之活會人數所│
│號│        │員姓名  │新臺幣  │別│繳交之活會會款                    │
├─┼────┼────┼────┼─┼─────────────────┤
│一│89.12.10│許美雲  │4560元  │6 │20000X9=180000元                  │
├─┼────┼────┼────┼─┼─────────────────┤
│二│90.02.10│李明華  │4100元  │8 │20000X8=160000元                  │
├─┼────┼────┼────┼─┼─────────────────┤
│三│90.04.10│張啟盛  │3800元  │10│20000X7=140000元                  │
├─┼────┼────┼────┼─┼─────────────────┤
│四│90.06.10│張淑珠  │3500元  │12│20000X6=120000元                  │
├─┼────┼────┼────┼─┼─────────────────┤
│五│90.08.10│張淑珠  │3000元  │14│20000X5=100000元                  │
└─┴────┴────┴────┴─┴─────────────────┘
乙互助會（89.11.01-91.03.01共十七期）
┌─┬────┬────┬────┬─┬─────────────────┐
│編│得標日期│被冒標會│標  金  │期│詐得金額，即該期被詐騙之活會人數所│
│號│        │員姓名  │新臺幣  │別│繳交之活會會款                    │
├─┼────┼────┼────┼─┼─────────────────┤
│一│90.01.01│張淑珠  │5820元  │3 │20000X10=200000元                 │
├─┼────┼────┼────┼─┼─────────────────┤
│二│90.03.01│陳月霞  │4600元  │5 │20000X9=180000元                  │
├─┼────┼────┼────┼─┼─────────────────┤
│三│90.04.01│林秀惠  │4860元  │6 │20000X9=180000元           │
├─┼────┼────┼────┼─┼─────────────────┤
│四│90.05.01│張榮輝  │3700元  │7 │20000X9=180000元                  │
├─┼────┼────┼────┼─┼─────────────────┤
│五│90.06.01│張淑珠  │4380元  │8 │20000X9=180000元                  │
└─┴────┴────┴────┴─┴─────────────────┘
丙互助會（90.01.15-91.09.15共二十一期）
┌─┬────┬────┬────┬─┬─────────────────┐
│編│得標日期│被冒標會│標  金  │期│詐得金額，即該期被詐騙之活會人數所│
│號│        │員姓名  │新臺幣  │別│繳交之活會會款                    │
├─┼────┼────┼────┼─┼─────────────────┤
│一│90.02.15│張淑珠  │4210元  │2 │20000X17=340000元                 │
├─┼────┼────┼────┼─┼─────────────────┤
│二│90.05.15│陳月霞  │4000元  │5 │20000X15=300000元                 │
├─┼────┼────┼────┼─┼─────────────────┤
│三│90.09.15│曾淑貞  │3200元  │9 │20000X12=240000元                 │
└─┴────┴────┴────┴─┴─────────────────┘
丁互助會（90.04.05-91.07.05共十六期）
┌─┬────┬────┬────┬─┬─────────────────┐
│編│得標日期│被冒標會│標  金  │期│詐得金額，即該期被詐騙之活會人數所│
│號│        │員姓名  │新臺幣  │別│繳交之活會會款                    │
├─┼────┼────┼────┼─┼─────────────────┤
│一│90.05.05│張宗明  │2800元  │2 │實際為辰○○所標取，故己○○未得財│
├─┼────┼────┼────┼─┼─────────────────┤
│二│90.07.05│張淑珠  │2720元  │4 │20000X11=220000元                 │
├─┼────┼────┼────┼─┼─────────────────┤
│三│90.10.05│許敏玲  │2900元  │7 │20000X9=180000元                  │
└─┴────┴────┴────┴─┴─────────────────┘
戊互助會（90.07.12-92.01.12共十九期）
┌─┬────┬────┬────┬─┬─────────────────┐
│編│得標日期│被冒標會│標  金  │期│詐得金額，即該期被詐騙之活會人數所│
│號│        │員姓名  │新臺幣  │別│繳交之活會會款                    │
├─┼────┼────┼────┼─┼─────────────────┤
│一│90.08.12│許明昌  │3200元  │2 │20000X16=320000元                 │
├─┼────┼────┼────┼─┼─────────────────┤
│二│90.10.12│王秋月  │4300元  │4 │20000X15=300000元                 │
└─┴────┴────┴────┴─┴─────────────────┘
                                                              　　　　Ｆ
